臺灣高等法院刑事判決　　　　　　　　 94年度上易字第578號
上　訴　人
即　被　告　甲○○
選任辯護人　王東山律師
　　　　　　李美寬律師
　　　　　　林孝甄律師
上列上訴人因公共危險案件，不服臺灣板橋地方法院93年度易字
第1143號，中華民國94年1月20日第一審判決（起訴案號：臺灣
板橋地方法院檢察署93年度偵字第1422號），提起上訴，本院判
決如下：
    主  文
原判決撤銷。
甲○○無罪。
    理  由
一、公訴意旨以：被告甲○○係臺北縣新莊市○○路304之3號現
    供人使用之建築物「大立精密沖壓股份有限公司」（下稱大
    立公司）負責人，本應注意上開建築物因經營工作廠房電量
    較大，需特別注意電器、電源之使用狀況，避免電器過度使
    用或電線老舊而短路，亦無不能注意之情形，竟疏未注意及
    此，任由上開工廠內電線長期使用而未予適時更新，致使該
    工廠於民國93年3月26日2時12分許，因電線老舊導致電量過
    載而短路燒熔，引發火災，並延燒至隔壁之「鴻達彈簧工業
 　 有限公司」、「金台精密有限公司」，致前揭公司內之財物
    及廠房燒燬至不堪使用，因認被告涉有刑法第173條第2項失
    火燒燬現供人使用住宅罪嫌。
二、按犯罪事實應依證據認定之，無證據不得認定犯罪事實；不
    能證明被告犯罪者，應諭知無罪之判決，刑事訴訟法第154
    條第2項、第301條第1項定有明文。又事實之認定，應憑證
    據，如未能發現相當證據，或證據不足以證明，自不能以推
    測或擬制之方法，為裁判基礎；再認定犯罪事實所憑之證據
    ，雖不以直接證據為限，間接證據亦包括在內，然無論直接
    或間接證據，其為訴訟上之證明，須於通常一般之人均不致
    於有所懷疑，而得確信其為真實之程度者，始得據之為有罪
    之認定，倘其證明尚未達到此一程度，而有合理性懷疑之存
    在時，即無從為有罪之認定，有最高法院40年台上字第86號
    、76年台上字第4986號判例可資參照。
三、訊據被告雖對於其所經營之大立公司於上開時地發生火災，
    並延燒隔鄰廠房之事實供承屬實，惟堅決否認有何過失犯行
    ，辯稱：其於92年10月間向屋主戊○○承租廠房，雖因工作
    機台需要而委請水電工丁○○承包裝置無熔絲開關及220伏
    特電線，然案發時220伏特電源開關是關閉狀態，而本案起
    火點經鑑定是廠房東側夾層後側休息室處既有之110伏特電
    線短路，亦即與其為機台設置之220伏特電線並無關連。又
    案發當時，僅其一人在二樓開一盞燈，並使用筆記型電腦及
    檯燈加班，未使用其他耗電器具，並無不當使用電氣致電力
    負載過大之情形。又本件既有110伏特電線短路之原因，經
    鑑定應係電線老化造成電線走火最有可能，而上開屋內既有
    電線之汰舊換新是屋主之責任，其並無過失可言。
四、經查：
（一）起火處之判斷：
    １本件火災現場經臺北縣政府消防局火災調查課人員現場勘
      查：(1)勘查思源路304之2號金台公司受燒情形，發現該工
      廠東側與鴻達公司鐵皮隔間牆有明顯受燒（損）變色情形
      外，西側鐵皮隔間牆及其內部機械物品均無受燒情形，顯
      示火流由東往西方向延燒。(2)勘查304之2號鴻達公司受燒
      情形，建築物正面鐵皮外觀，明顯以304之3號部分之變色
      較為嚴重；而內部以夾層上方之辦公室、休息室及倉庫受
      燒情形較為嚴重，所擺設物品均已燒燬，並以靠東側（即
      304之3號）方向燒失碳化情形較嚴重，且以靠東側隔間牆
      有較明顯燒損變色情形，而西側牆則較輕微。至於一樓機
      械作業區，同樣以東側鐵皮隔間牆有受燒變色情形外，內
      部機械則無受燒情形，顯示火流係由東側向西側方向延燒
      波及所致。(3)勘查304之3號大立公司受燒情形，該公司前
      側鐵皮屋屋頂受燒後已有向後側傾倒現象，鐵皮屋頂中間
      呈嚴重坍塌，鋼骨受燒彎曲、變色情形嚴重。而內部以夾
      層辦公室、休息室燒失碳化情形最為嚴重，且該區鋼架受
      燒後亦有嚴重變色情形，骨架亦已坍塌近於地面，受燒程
      度較其他處所嚴重。又地面層受燒碳化殘留亦較多，機械
      本身受燒未有嚴重變色燒損情形，顯然該工廠燃燒係以夾
      層上方處所為最先著火。(4)勘查大立公司東側夾層受燒情
      形，發現該夾層鋼骨鐵皮屋頂受燒後均向辦公室方向傾倒
      塌陷，越接近夾層休息室處所塌陷越趨近地面，且該處屋
      頂鐵廠受燒已呈嚴重變色現象，鋼骨受燒彎曲情形亦為嚴
      重，內部擺放物品均朝此方向燒失碳化，離該處所越遠則
      越輕微等情，則依現場燃燒溫度之分布及火流路徑研判，
      認為起火處為304之3號大立公司廠房東側夾層後側休息室
      附近處所，有臺北縣政府消防局93年4月22日火災原因調
      查報告書（見偵查卷第19至27頁）、火災現場平面及設物
      品配置圖4張（見偵查卷第42至45頁）、照片共26張（見
      偵查卷第46至58頁）在卷可稽。
    ２被告對上開火災原因調查報告書認定之起火處並不爭執，
      且在臺北縣政府消防局中原消防分隊時稱：「我在工廠內
      二樓辦公室製圖，現場只有我一人」「當時我聽到一些雜
      音並聞到燃燒之味道，出去查看發現二樓都是濃煙」（見
      偵查卷第29頁），於警詢時稱：「我當時人在閣樓辦公室
      內接收電子郵件，先聞到有燒焦味，走出辦公室至休息區
      方向前進接近通道轉彎處時就有吸入濃煙，並看見煙霧狀
      ……」（見偵查卷第5頁），於偵查時亦稱：「當天晚上
      我在公司收電子郵件，我有聽到一些雜音，像電線走火的
      雜音，……後來我聞到燒焦的味道，我要進去工廠閣樓看
      就發現煙很大……」（見偵查卷第66頁），於原審稱：「
      有聞到味道，聽到霹靂啪啦的雜音，過了幾分鐘，煙冒到
      辦公室來……」等語（見原審卷第64頁），參以證人即臺
      北縣政府消防局火災調查課小隊長林洧銘（原名林茂盛）
      於原審證稱：調查前經值日人員到達現場初步勘查，詢問
      現場負責人即被告，被告於接受詢問時說得很清楚，當時
      是在（304之3）二樓夾層開始冒煙，故從那個方向去找起
      火點，再搭配火流情形研判，認夾層休息室後方是最早冒
      煙的地方等情（見原審卷第57頁）。佐以上開照片顯示各
      該廠房及其內部結構受燒情形，亦與火災調查報告書之記
      載情形相合，是則前開火災調查報告所為之起火處之認定
      ，堪以採信。
（二）起火原因之判斷：
    １臺北縣政府消防局勘查現場後，(1)在起火處附近，並未發
      現有危險物品、化工原料或容器放在該處，僅放置員工休
      息用物品，亦未放置常溫下足以自燃之物品，故排除上述
      物品自燃之可能性。(2)在起火處亦未發現有縱火加速劑急
      速燃燒現象及殘留痕跡，且火災時被告在304之3號廠房內
      繪圖，並未發現有可疑人士進入廠房，另挖掘起火處附近
      之殘留碳化物，經送鑑定均未檢出含有石油系可燃液體，
      故亦排除外人入侵縱火引燃之可能。(3)起火處並未發現微
      火源盛裝容器或相關跡證，而依據現場起火燃燒位置及條
      件，顯與遺留火種之特性，需經一段時間悶燒顯有不符，
      故因遺留火種（如煙蒂之類）引燃之可能性較低。(4)起火
      處附近有室內電源配線長期呈通電之狀態，經檢視電源開
      關，發現該無熔絲開關明顯呈跳脫情形，再挖掘起火處附
      近發現電源配線有短路熔痕現象，並依被告所述火災時曾
      聞到燃燒味道，且看到濃煙等情，與電氣短路產生現象極
      為相似，故排除前揭(1)(2)(3)可能之起火因素後，研判本案
      起火原因以電氣因素引燃之可能性較高，亦有前開火災原
      因調查報告書（見偵查卷第19至27頁）及臺北縣政府消防
      局93年4月2日第H04C26C1號火災證物鑑定報告（見偵查卷
      第37頁）在卷可參。
    ２證人林洧銘於原審證稱：因電器設備之電源在通電狀態中
      就有可能會發生電線走火情形，即使該項電源設備開關是
      關閉的，只要它的總電源到分向器之間是通電狀態，就有
      可能會電線走火。本件在休息室左下方發現有一個分向電
      源開關，電線從電源開關延伸到二樓，有經過休息室，而
      電源短路的線是在一樓發現的，但因為當時夾層已經塌下
      來，所以無法判斷是在夾層上方還是下方。偵查卷第58頁
      編號26照片的開關是在中間，一般正常情形，電源開啟時
      ，該電源開關會朝上，如電源關閉，則開關會朝下，而只
      有出現跳脫情形，開關才會在中間。又電線走火時，會產
      生跳脫現象，另一種是外部有火勢將電線燒鎔，致二條電
      線相接就會出現短路的跳脫現象，所以從跳脫現象，可以
      判斷起火當時，電源開關是呈現通電狀態等語（見原審卷
      第58至59頁）。參以被告前揭所述及偵查卷第58頁編號26
      號照片之無熔絲開關並未朝上、下，而在中間位置，即已
      呈現跳脫現象，堪認係因電線短路而造成火災。
    ３被告辯稱：短路而引發火災之電線為110伏特，乃既有電
      線，並非其所裝置。其所委請丁○○裝設的是220伏特的
      電線，至於上開所指起火處之電線原來就有，但是丁○○
      檢查有脫落，乃幫忙鎖好等情。經查：
      (1)證人丁○○於偵查中證稱：大立公司之電路是其去配置
        ，其裝設大門左邊二個、工廠後面二個，總共四個開關
        箱。原本工廠就有電線，著火之開關箱不是其去裝的，
        是原先就有的（見偵查卷第82頁），並提出配電路線圖
        及材料說明，上開配電路線圖上並明確標示斜線部分為
        其新加工之220伏特範圍，休息室下方經巡視開關鬆動
        處則為廠房既有設備（見本院卷第44至47頁）。證人即
        大立公司現場作業組長陳黃照葉於原審證稱：當日其上
        班至晚上10時許，下班時會將220伏特電源開關及空壓
        機關起來，不知道110伏特的電源總開關在哪裡，且老
        闆即被告還會使用110伏特的電，偵查卷第58頁編號第
        26照片之開關不是其負責要關閉之開關（見原審卷第55
        、56頁）。證人即大立公司從事模具維修之黃春龍於偵
        查時證稱：二樓是辦公室，沒有機器，另外一樓有二台
        機器已經二十多天沒有動過，一台鑽床使用110伏特電
        路、一台使用220伏特電路（見偵查卷第81頁）。而火
        災現場已拆除而不存在，依現存證據判斷，起火原因已
        可認定為110伏特電線短路。
      (2)本件經送臺灣省電機技師工會鑑定：
        依前所述，本件起火原因為：起火處分電箱內無熔絲開
        關因負載側短路而跳脫，且發現電線有短路熔痕。分電
        箱內無熔絲開關接有一台110V鑽床及220V的電路，還有
        部分電路接至二樓（夾層樓上），二樓（夾層樓上）用
        電除電燈外均為辦公（室）用機器。據此：
        據臺北縣政府消防局火災原因調查報告起火於夾層休
          息室附近。該事故地點處使用單相110V-220V電源，
          電線為既有。而一般分電箱內無熔絲開關跳脫，跳脫
          原因應為負載側短路或長時間過載，引起電源絕緣燃
          燒及延燒所致。依被告所述當時使用飲水機、電燈、
          手提電腦等物，最大負載估計110V11.27A，不致於長
          時間過載，屬於正常安全範圍，未有不當使用。以上
          最有可能為110V供電電線絕緣失效對地產生電弧引起
          電線絕緣燃燒及延燒，然後電線短路無熔絲開關跳脫
          。220V供電電線絕緣在同一地點兩不接地導體的絕緣
          同時均失效亦有可能，惟機率極小。
        一般電氣起火常發生在深夜，與深夜時段電力負載減
          輕電壓昇高有關。本案發生在深夜凌晨1點35分許，
          與一般較常之電氣起火時段近似，因通電電壓昇高，
          電場強度增強，絕緣如無法承受，會導致絕緣破壞。
        電線走火之原因（絕緣電線過熱燃燒）較為可能原因
          約有下列四種：(甲)過大電流。(乙)短路。(丙)局部阻抗增
          加。(丁)漏電。本案較明顯有過大電流使無熔絲開關跳
          脫，並發現電源線短路。當時最大負載，應不致長時
          間過載，較為可能電線絕緣失效，發生短路產生火花
          ，引起易燃裝修材料燃燒。
        電氣因素引燃之情形有：(甲)電器負荷過載。(乙)外力致
          絕緣破壞。(丙)電線老化。(丁)電線之線徑與保護開關不
          匹配等情形。本件案發當時220V之機器開關均已切離
          電源，110V最大負荷估計11.27A，電氣負荷並未有過
          載情形。惟在深夜時段當負載減輕時電壓會昇高情形
          ，即電線絕緣要承受比白天更大的電廠強度，換言之
          絕緣比白天易受到破壞，另有外在天候風、雨、雷等
          因素所產生的震動。又PVC絕緣老化會使絕緣強度隨
          著負載時間增加不斷降低（典型的PVC絕緣材料70度C
          使用壽命約20年，90度C使用壽命約10年），本件事
          故地點已使用多年，裝設於外牆鐵皮內側之電線，長
          期因鐵皮吸熱而產生高溫致PVC絕緣老化劣化情形更
          加快速。因此以電線老化之情形造成電線走火最有可
          能。
        另就證人丁○○所提出安裝系爭房屋線路之施工圖及
          材料明細觀之，材料品牌均為國內普遍採用之材料品
          牌，材料規格符合屋內線路裝置規則規定與現行法規
          規範相符合。但有無據圖及屋內線路裝置規則第八節
          電纜施工法施工，因廠房全部拆除已無現場可供查證
          。
      (3)則以短路之無熔絲開關，接有一台110伏特鑽床及一台
        220伏特機具，尚有部分電路接至二樓辦公室。案發時
        上開二台機具已約20多日未使用，而被告於夾層加班使
        用之電力並無超載情形，另該廠房一樓220伏特機具之
        開關均已關閉，除非其他因素（如動物咬破、不可抗力
        等），以110伏特電線老化造成電線走火為最有可能之
        失火原因。
（三）被告有無過失之判斷：
    １上開304之2號、304之3號係緊鄰鐵皮房屋，且均係告訴人
      戊○○所有，戊○○前將304之2號房屋出租予鴻達公司，
      嗣鴻達公司將部分廠房分租予金台公司，戊○○另於92年
      10月間將304之3號房屋出租大立公司，作為生產電子零件
      沖壓模具之工廠使用。被告承租上開304之3號房屋後，委
      由水電工人丁○○以就220伏特電源加裝無熔絲開關，再
      接電線至工作區供機台使用等情，業據證人丁○○於偵查
      中證述明確（見偵查卷第80頁），且為被告所自承（見偵
      查卷第4、66、82頁），並有上開火災調查報告書「火災
      現場概況」之記載可參（見偵查卷第23頁）。惟本件短路
      走火之電線，為110伏特之既有電線，並非被告委請丁○○裝設之220伏特電線。
    ２按過失者，係指按其情節應注意，並能注意而不注意者，
      刑法第14條第1項定有明文。
      (1)本件被告委請陳志忠裝設之220伏特電線部分，材料符
        合規定，雖施工方法因已無現場可供查考是否符合規範
        之要求，但並無證據顯示此部分電線短路而失火。至於
        短路失火之110伏特電線，並無證據顯示電線之線徑與
        保護開關不匹配之設置失當情形，亦無證據足以證明被
        告使用之電力負載超過，亦即就被告以言，並無設置及
        使用失當之情事。
      (2)原判決以電線短路可能是因電力負載過大、動物咬破、
        電線外皮老舊、破裂等原因造成。本件新舊電線設置不
        當、舊電線年久失修損壞或電力負荷過大、電線外皮破
        裂及總電源開關到分向器間處於通電狀態等因素，均有
        電線短路之可能，而認被告對上開短路原因均應負過失
        罪責。惟細究個別電線短路原因，設置不當及使用超載
        ，顯然屬於被告應注意能注意而未予注意之過失範疇。
        但動物咬破或其他不可抗力造成之短路，即難認被告有
        何過失。而電線老化，亦須依具體情狀探究被告是否有
        過失，各種原因不可一概而論。
      (3)本件並無證據足以證明被告有何設置及使用失當之情形
        ，已如前述。而其他短路之原因，火災現場已不存在，
        而細觀臺北縣政府消防局之火災原因調查報告書，雖排
        除危險物品、化工原料自燃之可能性、人為因素引燃之
        可能性及遺留火種之可能性，而認電氣因素引燃之可能
        性較高，但對於何以造成電氣短路之原因，無法絕對予
        以排除動物咬破之類。臺灣省電機技師公會之鑑定結論
        ，亦係事後研判方式，認為如以電氣因素引燃而論，可
        能是電線老化造成，實則無法排除動物咬破之類外力致
        絕緣破壞之情況。
      (4)以可能引起短路原因之電線老化而言：
        上開老化之電線係110伏特之既有電線，亦即出租人
          交付承租物給被告使用時廠房內之既有電線，而非被
          告委請丁○○自行裝設之電線，亦如前述。雖告訴人
          戊○○稱：只是出租廠房，不負責裡面的電路，電線
          都是承租人委由水電工前來配置，其不過問（見偵查
          卷第67、82頁、本院卷第25頁）。被害人即與戊○○
          合資興建廠房出租之己○○陳稱：因不知承租人要使
          用多少電力，故租承人要自己去處理電力的問題（見
          本院卷第26頁）。告訴人金台公司代表人丙○○於偵
          查中證稱：承租之廠房內管線配置承租人要自己負責
          ，如要增加任何裝置都要自己找人來重新評估。告訴
          人即鴻達公司代表人乙○○亦於偵查中證述：電線配
          置都是承租人重新安裝，戊○○只是出租一個空廠房
          ，退租時可以把電線拆走（見偵查卷第68頁）。而被
          告雖一再表示訂立租約時雙方並未言明電路設備之問
          題，惟其亦於偵查中供稱：水電配置是自己要找人來
          負責等語（見偵查卷第82頁）。由此參以承租廠房之
          原有電路及被告自行委請水電工丁○○裝設電路等情
          ，可推知被告與出租人戊○○間就電路應已有由承租
          人設置之同意（因未提出訂明於書面之證據，原審認
          係雙方默示之同意）。
        惟上開廠房本有基本電路設備，被告租承該廠房之後
          ，雖因應生產作業所需，委請丁○○設置220伏特電
          線，但對於該廠房原有之基本電路設備，並無證據證
          明經出租人告知須全部予以更新始得使用，故就既有
          電線仍予沿用。而被告自92年10月承租至93年3月26
          日火災發生，未及半年。於此期間，被告正常使用既
          有電路，無因電力過載而不當使用，亦未發生電線短
          路而失火之情況，故既有電線可能已有老化之情形實
          難苛責被告亦須予以注意。公訴人認被告承租之後，
          任由上開工廠內電線長期使用而未予適時更新，難認
          可採。是以被告承租之期間、使用之情況，尚難認被
          告有何應注意能注意而不注意之情事。況電線線路之
          管理及維護涉及專業知識與技術，非一般人單憑肉眼
          足以判斷，甚至本案設在夾層中之既有電線，外觀亦
          難查知，而被告因已注意用電之問題，故委請水電工
          丁○○就廠房既有電線予以檢視並因應所需自行增設
          ，經專業之丁○○檢視亦沿用原有之110伏特電線，
          而未予更新，只是將鬆脫部分予以鎖緊，由此益難認
          被告有何過失。
    ３依上所述，本件尚難認被告有何過失，自難僅以電線短路
      之結果發生，即遽令被告負何過失罪責。
（四）綜上可知，本件火災發生尚難遽認被告有何過失，此外復
      查無其他積極證據足資證明被告有何過失犯行，自屬不能
      證明其犯罪。
五、原審未經詳查，對於失火之原因未能予以判斷，而將所有可
    能之情況均歸諸於被告之過失，論處被告失火罪責，自有未
    當。被告上訴，主張並無過失，為有理由，自應由本院將原
    判決撤銷，依法為被告無罪之諭知。
據上論斷，應依刑事訴訟法第369條第1項前段、第364條、第301
條第1項，判決如主文。
本案經檢察官郭弘佑到庭執行職務。
中　　華　　民　　國　　94　　年　　12　　月　　9 　　日
　　　　　　　　　刑事第三庭審判長法　官  洪光燦
  　　　　　　　　　　　　　      法　官  江振義
　　　　　　　　　　　　          法　官  王詠寰
以上正本證明與原本無異。
不得上訴。
                                  書記官  駱麗君
中　　華　　民　　國　　94　　年　　12　　月　　9 　　日
